ACORDAO-COMPLETO-2463041

ACÓRDÃO 5325/2021 ATA 9/2021 - PRIMEIRA CÂMARA

VISTOS, relatados e discutidos estes autos de pensões militares concedidas pelo Comando do Exército,
ACORDAM os Ministros do Tribunal de Contas da União, reunidos em sessão da Primeira Câmara, diante das razões expostas pelo Relator, com fundamento no art. 71, inciso III, da Constituição Federal e nos arts. 1º, inciso V, 39, inciso II, e 45 da Lei 8.443/1992, em:
9.1. considerar legais os atos de pensão militar de interesse dos srs. Ana Rosa Aracy Torres, Arthur Miguel Domingos Nascimento, Arthur Willians de Oliveira Rafael, Claudia Bello Flora, Cleide Goncalves, Cleudete Aparecida Goncalves Cunha, Denise Maria Geleilate de Carvalho, Elaine Magna Lima da Silva, Gertrudes Carvalho Dapena, Izaura Eglesia de Miranda, Katia Roberta Vieira Maia, Kelly Cristiane Lima da Silva, Lais da Silva Rodrigues, Rita de Cassia Vieira e Tamiris Mariane Rafael Santana, ordenando seu registro;
9.2. considerar ilegal o ato de pensão militar de interesse das sras. Maria Regina Mattos Ribeiro Xavier e Maria Salete Mattos Ribeiro, recusando seu registro;
9.3. dispensar o ressarcimento das quantias indevidamente recebidas, em boa-fé, pelas interessadas, consoante o Enunciado 106 da Súmula de Jurisprudência deste Tribunal;
9.4. determinar ao Comando do Exército que:
9.4.1. faça cessar, no prazo de 15 (quinze) dias, contado a partir da ciência desta deliberação, os pagamentos decorrentes do ato impugnado, sob pena de responsabilidade solidária da autoridade administrativa omissa, consoante disposto nos arts. 71, inciso IX, da Constituição Federal e 262 do Regimento Interno desta Corte;
9.4.2. dê ciência desta deliberação às sras. Maria Regina Mattos Ribeiro Xavier e Maria Salete Mattos Ribeiro, alertando-as de que o efeito suspensivo proveniente da interposição de eventuais recursos, caso não providos, não as exime da devolução dos valores indevidamente percebidos após a notificação;
9.4.3. envie a esta Corte de Contas, no prazo de 30 (trinta) dias, por cópia, comprovante de que as interessadas tiveram ciência desta deliberação;
9.5. esclarecer à unidade de origem, com supedâneo no art. 262, § 2º, do Regimento Interno, que a pensão considerada ilegal poderá prosperar mediante a emissão e o encaminhamento a este Tribunal de novo ato concessório, escoimado da irregularidade apontada nestes autos.

Apreciação, para fins de registro, de pensões militares concedidas pelo Comando do Exército.

Primeira Câmara

Comando do Exército.

3. Interessados: Ana Rosa Aracy Torres (XXX.499.578-XX); Arthur Miguel Domingos Nascimento (XXX.889.208-XX); Arthur Willians de Oliveira Rafael (XXX.621.828-XX); Claudia Bello Flora (XXX.327.488-XX); Cleide Goncalves (XXX.946.158-XX); Cleudete Aparecida Goncalves Cunha (XXX.549.248-XX); Denise Maria Geleilate de Carvalho (XXX.905.278-XX); Elaine Magna Lima da Silva (XXX.971.218-XX); Gertrudes Carvalho Dapena (XXX.662.408-XX); Izaura Eglesia de Miranda (XXX.948.308-XX); Katia Roberta Vieira Maia (XXX.486.228-XX); Kelly Cristiane Lima da Silva (XXX.312.768-XX); Lais da Silva Rodrigues (XXX.212.418-XX); Maria Regina Mattos Ribeiro Xavier (XXX.819.191-XX); Maria Salete Mattos Ribeiro (XXX.591.328-XX); Rita de Cassia Vieira (XXX.536.528-XX); Tamiris Mariane Rafael Santana (XXX.934.398-XX).

13.1. Ministros presentes: Walton Alencar Rodrigues (Presidente), Benjamin Zymler (Relator) e Jorge Oliveira.
13.2. Ministro-Substituto convocado: Marcos Bemquerer Costa.
13.3. Ministros-Substitutos presentes: Augusto Sherman Cavalcanti e Weder de Oliveira.

BENJAMIN ZYMLER

Adoto como relatório, com os ajustes de forma pertinentes, a instrução elaborada no âmbito da Secretaria de Fiscalização de Integridade de Atos e Pagamentos de Pessoal e de Benefícios Sociais (Sefip) , a qual contou com a anuência dos dirigentes da unidade técnica e do representante do Ministério Público nos autos:
"INTRODUÇÃO
1.	Os atos de concessão de pensão militar do presente processo foram restituídos à Sefip com o seguinte Despacho do Ministro Relator, peça 16:
'Em exame, dez atos de pensão militar emitidos pelo Comando do Exército. 
2. A Secretaria de Fiscalização de Pessoal (Sefip) sugere, com o aval do Ministério Público, o registro de todos os títulos. 
3. Sem embargo, restituo o processo à unidade técnica para que, preliminarmente, esclareça se, no tocante ao benefício instituído pelo sr. Newton Heráclio Ribeiro (peça 5) , os proventos foram majorados em face da concessão da vantagem prevista no art. 110 da Lei 6.880/1980 a militar já reformado.'
2.	Dessa forma, passa-se a análise do ato supracitado.
EXAME TÉCNICO  
3.	Analisando o ato nº 89664/2018, que tem como instituidor o Sr. NEWTON HERACLIO RIBEIRO, verifica-se que ele era Coronel na ativa, quando foi transferido para a reserva remunerada em 05/01/81, e por contar com mais de 30 anos de serviço foi beneficiado pelo inciso II do art. 50 da Lei nº 6880/80, em sua redação original, que prevê proventos com um posto acima aos militares que passassem para reserva remunerada com mais de 30 anos de serviço. Dessa forma, o instituidor passou a receber proventos de General de Brigada.
4.	Pela leitura do seu ato inicial de reforma por idade, constata-se que o instituidor foi reformado incialmente em 24/07/92, continuando a receber os proventos de General de Brigada, ato já apreciado pela legalidade por esta Corte (TC-Processo 018.091/2013-0) .
5.	Posteriormente, ocorreu a reforma por invalidez/incapacidade do instituidor, em 30/01/2013, ato já apreciado pela legalidade por esta Corte (TC-Processo 024.221/2013-9) . Na ocasião, os proventos foram majorados para o posto de General de Divisão, sendo que atualmente o novo entendimento do TCU exposto no Acórdão 2225/2019-TCU-Plenário considera ilegal a majoração de reforma com um posto/graduação acima com base no art. 110 da Lei nº 68880/80 (incapacidade/invalidez) quando o militar já era reformado, situação apresentada no caso em estudo.
4.	Na análise do ato de pensão militar, verifica-se que o militar contava com mais de 35 anos de serviço, situação que o possibilitava contribuir com até 02 (dois) postos acima para fins de pensão militar. Entretanto, no ato E-Pessoal enviado, verifica-se no campo 'POSTO/GRADUAÇÃO DE CONTRIBUIÇÃO' que o instituidor contribuiu apenas para 01 (um) posto acima. Logo, dentro do novo entendimento deste TCU, pela majoração de proventos de reforma ao posto de General de Divisão ser ilegal, a pensão militar em tela deve ser com base no posto de General de Divisão e não de General de Exército como vem sendo paga.
5.	Logo, frente ao exposto, faz se necessária a correção da base de proventos paga na pensão militar em análise do posto de General de Exército para o de General de Divisão, conforme entendimento apresentado no Acórdão nº 2.225/19-Plenário.
6.	Assim, esta unidade técnica entende que os atos do presente processo podem receber a chancela pela legalidade com exceção do ato nº 89664/2018, por afronta ao Acórdão 2225/2225-TCU-Plenário, uma vez que a ilegalidade da reforma atinge a pensão militar em estudo, devendo este ato ser considerado ilegal. 
CONCLUSÃO 
7.	Conclui-se que os atos do presente processo podem receber a chancela pela legalidade e serem devidamente registrados, com exceção do ato de concessão de pensão militar nº 89664/2018, que tem como instituidor o Sr. NEWTON HERACLIO RIBEIRO, cabendo proposta no sentido de que seja considerado ilegal tal ato, negando-lhe o seu registro por afronta ao Acórdão 2225/2225-TCU-Plenário. 
PROPOSTA DE ENCAMINHAMENTO
8.	Ex positis, de conformidade com o preceituado no artigo 71, inciso III, da Constituição Federal; c/c os artigos 1º, inciso V, e 39, inciso II, da Lei nº 8.443/92, c/c os artigos 1º, inciso VIII, 260, §§ 1º e 2º, do Regimento Interno/TCU, e tomando por base as informações prestadas pelo órgão de controle interno e as verificações feitas pela unidade técnica, na forma prevista no artigo 260, caput, do Regimento Interno-TCU, propõe-se:
a)  considerar legais os atos do presente processo com exceção do ato 89664/2018, que tem como instituidor o Sr. NEWTON HERACLIO RIBEIRO e deve ser considerado ilegal por afronta ao Acórdão 2225/2225-TCU-Plenário, uma vez que a ilegalidade da reforma atinge a pensão militar em estudo, sendo que para este ato determina-se:
b) que o Comando do Exército:
b.1) no prazo de 15 (quinze) dias, a contar da ciência desta deliberação, abstenha-se de realizar pagamentos decorrentes do ato impugnado, sujeitando-se a autoridade administrativa omissa à responsabilidade solidária;
b.2) dê ciência, no prazo de 15 (quinze) dias, a contar do recebimento da notificação deste Acórdão, à beneficiária, encaminhando a este Tribunal, no prazo de 30 (trinta dias) , comprovante da referida ciência; e
b.3) alerte à beneficiária que o efeito suspensivo proveniente da interposição de possíveis recursos perante o TCU não a exime da devolução dos valores percebidos indevidamente após a respectiva notificação, caso os recursos não sejam providos;
c) esclarecer à unidade de origem, com supedâneo no art. 262, § 2º, do Regimento Interno, que a concessão considerada ilegal poderá prosperar mediante a emissão e o encaminhamento a este Tribunal de novo ato concessório, escoimado das irregularidades apontadas nestes autos;
d) proceda a regularização da graduação que serve de base para o cálculo dos proventos de pensão militar do posto de General de Exército para General de Divisão;
e) determinar à Secretaria de Fiscalização de Pessoal que monitore o cumprimento das medidas indicadas acima, representando a este Tribunal, caso necessário."
	É o relatório.

não há

Procurador Sergio Ricardo Costa Caribé.

PENSÕES MILITARES. NEGATIVA DE REGISTRO DE UM DOS ATOS, EM FACE DA ELEVAÇÃO DOS PROVENTOS - SEM AMPARO LEGAL - MOTIVADA PELA CONSTATAÇÃO DE INVALIDEZ DO RESPECTIVO INSTITUIDOR QUANDO ESTE JÁ SE ENCONTRAVA REFORMADO. LEGALIDADE E REGISTRO DOS DEMAIS. DETERMINAÇÕES.

PENSÃO MILITAR (PMIL)

Secretaria de Fiscalização de Integridade de Atos e Pagamentos de Pessoal e de Benefícios Sociais (Sefip).

Em exame, dez pensões militares concedidas pelo Comando do Exército.
2.	A Secretaria de Fiscalização de Integridade de Atos e Pagamentos de Pessoal e de Benefícios Sociais (Sefip) propugna o registro dos atos, salvo aquele de interesse das sras. Maria Regina Mattos Ribeiro Xavier e Maria Salete Mattos Ribeiro, filhas do sr. Newton Heráclio Ribeiro, ex-coronel do Exército. A impugnação se deve ao fato de os proventos das beneficiárias contemplarem - reflexamente - a vantagem estabelecida no art. 110, § 1º, da Lei 6.880/1980, atribuída ao instituidor anos depois de sua reforma original, hipótese não admitida na legislação de regência.
3.	O Ministério Público põe-se de acordo.
4.	Acompanho os pareceres técnicos.
5.	Segundo informam os autos, o sr. Newton Heráclio Ribeiro, ocupante na ativa do posto de coronel, foi transferido para a reserva remunerada em 1981, tendo, a partir de então, seus proventos calculados com base no soldo de general de brigada, consoante a redação primitiva do art. 50, inciso II, da Lei 6.880/1980 ("São direitos dos militares [...] a percepção de remuneração correspondente ao grau hierárquico superior ou melhoria da mesma quando, ao ser transferido para a inatividade, contar mais de 30 (trinta) anos de serviço") . Nessas condições, o militar foi reformado ex officio em 1991, ao atingir a idade limite de permanência na reserva remunerada.
6.	Anos mais tarde, em 2013, o título de inatividade do sr. Newton Heráclio Ribeiro foi alterado para vincular seus proventos ao posto de general de divisão, ou seja, dois graus hierárquicos acima daquele que o militar ostentava na atividade. O fundamento para tanto seria o disposto no art. 110, § 1º, da Lei 6.880/1980 (Estatuto dos Militares) , na redação dada pela Lei 7.580/1986:
 "Art. 110. O militar da ativa ou da reserva remunerada, julgado incapaz definitivamente por um dos motivos constantes dos incisos I e II do art. 108, será reformado com a remuneração calculada com base no soldo correspondente ao grau hierárquico imediato ao que possuir ou que possuía na ativa, respectivamente. 
§ 1º Aplica-se o disposto neste artigo aos casos previstos nos itens III, IV e V do artigo 108, quando, verificada a incapacidade definitiva, for o militar considerado inválido, isto é, impossibilitado total e permanentemente para qualquer trabalho".
7.	Como se vê, o benefício previsto no art. 110 da Lei 6.880/1980, expressamente dirigido ao militar da ativa ou da reserva remunerada, não alcança o militar reformado. Ademais, quer da ativa, quer da reserva, o benefício se traduz no cálculo dos proventos com base no soldo do posto hierárquico imediato àquele que o favorecido apresentava na ativa - ou seja, não há espaço na norma para o cálculo dos proventos ter por referência dois postos acima daquele que o militar possuía quando ainda em atividade.
8.	Sobre o primeiro ponto - os destinatários do adicional -, a jurisprudência do Superior Tribunal de Justiça (STJ) , intérprete último da lei federal, há muito se encontra pacificada, como ilustra o precedente adiante reproduzido:
"ADMINISTRATIVO. MILITAR. REFORMA. ALTERAÇÃO DE BENEFÍCIO. INCAPACIDADE SUPERVENIENTE. ART. 110, § 1º, C/C ART. 108, V, DA LEI 6.880/80. MILITARES DA ATIVA OU RESERVA REMUNERADA. RESTRIÇÃO. MILITAR JÁ REFORMADO. IMPOSSIBILIDADE. 1. A reforma do militar com a remuneração calculada com base no soldo correspondente ao grau hierárquico imediato ao que possuir ou que possuía na ativa, nos termos do art. 110, § 1º, c/c o art. 108, V, da Lei 6.880/80, restringe-se aos militares da ativa ou reserva remunerada, na exata disposição do caput do art. 110, não sendo possível a concessão de tal benesse àqueles militares já reformados. 2. Recurso especial não provido" (REsp 1.340.075/CE, Rel. Min. Castro Meira, Segunda Turma, julgado em 9/4/2013, DJe de 15/4/2013; ênfase acrescentada) .9.	Quanto ao segundo ponto - a possibilidade de concessão em cascata do benefício -, a jurisprudência do STJ rejeita a hipótese mesmo que a moléstia incapacitante tenha sido adquirida com o militar ainda na reserva remunerada. Em outras palavras, se já beneficiário da vantagem do art. 50, inciso II, da Lei 6.880/1980 (inatividade com proventos calculados sobre o posto hierárquico imediato) , nem sequer o militar da reserva remunerada acometido de moléstia incapacitante faz jus a nova melhoria de proventos com esteio no art. 110, § 1º, da Lei 6.880/1980. Nesse sentido, exemplificativamente, cito como precedente:
"AGRAVO REGIMENTAL NOS EMBARGOS DE DECLARAÇÃO EM RECURSO ESPECIAL. ADMINISTRATIVO. MILITAR DA RESERVA REMUNERADA. SUPERVENIÊNCIA DE INCAPACIDADE TOTAL E DEFINITIVA. REFORMA. CÁLCULO DOS PROVENTOS. SOLDO DO POSTO IMEDIATAMENTE SUPERIOR AO QUE EXERCIA NA ATIVA. 
1. A orientação jurisprudencial desta Corte Superior é no sentido de que o militar da reserva remunerada julgado definitivamente incapaz para qualquer trabalho, como na hipótese de estar acometido de cardiopatia grave, deve ser reformado com proventos correspondentes ao soldo da graduação hierárquica imediata a que possuía na ativa, nos termos do art. 110, § 1º, da Lei nº 6.880/80. 
2. Agravo regimental a que se nega provimento" (AgRg nos EDcl no Recurso Especial 966.142/RJ, Rel. Min. Marco Aurélio Bellizze, Quinta Turma, julgado em 26/2/2013, DJe de 5/3/2013) .
10.	Como anotou a Sefip, tal é também o entendimento adotado por esta Corte de Contas (cf. Acórdão 2225/2019-TCU-Plenário, de 18/9/2019) .
11.	Pois bem, como o sr. Newton Heráclio Ribeiro já se encontrava reformado quando reconhecido inválido, seus proventos não poderiam ter sido majorados com fulcro no art. 110, § 1º, do Estatuto.
12.	Assim, apresentam-se ilegais tanto a alteração da reforma do militar quanto, no que aqui interessa, o benefício pensional outorgado às suas filhas, sras. Maria Regina Mattos Ribeiro Xavier e Maria Salete Mattos Ribeiro.
13.	A propósito, não é demasiado assinalar que a relação jurídica de militares inativos com a União é substancialmente distinta daquela envolvendo seus pensionistas, de modo que não há que se falar, em favor destes, em eventual direito à conservação nos proventos de vantagens - ora reconhecidamente irregulares - indevidamente percebidas em vida pelo instituidor. 
14.	Aliás, o Supremo Tribunal Federal tem restringido até mesmo a eficácia de títulos executivos judiciais quando o titular do direito migra da condição de servidor ativo para a de servidor aposentado. No MS 30.725, por exemplo, o Ministro Gilmar Mendes anotou:
"Nesse sentido, a coisa julgada deveria ser invocada, a princípio, para efeitos de pagamento de vencimentos, o que não significa, necessariamente, que essa proteção jurídica se estenda, desde logo, para o cálculo dos proventos, o qual deve ser analisado caso a caso, sob pena de reconhecer-se a perpetuação de um direito declarado a ponto de alcançar um instituto jurídico diverso: o instituto dos proventos."
15.	Ilegal, pois, na forma em que concedido, o benefício outorgado às filhas do ex-militar.
16.	Dado que o sr. Newton Heráclio Ribeiro exerceu a faculdade de contribuir sobre um posto acima do grau hierárquico tomado como referência para cálculo de seus próprios proventos (cf. redação original do art. 6º da Lei 3.765/1960) , a pensão por ele instituída deve ser calculada sobre o posto de general de divisão, e não de general de exército, como erroneamente consta no ato emitido pelo Comando do Exército. 
17.	Quanto às demais concessões, não tendo nelas sido identificada nenhuma impropriedade, apresentam-se aptas a receber a chancela do Tribunal. 
	Diante do exposto, voto no sentido de que este Colegiado adote a deliberação que ora submeto a sua apreciação.
TCU, Sala das Sessões Ministro Luciano Brandão Alves de Souza, em 30 de março de 2021.
BENJAMIN ZYMLER 
Relator